【裁判字號】    99,事聲,9
【裁判日期】    990702
【裁判案由】    聲明異議 (消債)
【裁判全文】
臺灣臺東地方法院民事裁定               99年度事聲字第9號
聲  明  人  萬泰商業銀行股份有限公司
即  債權人
法定代理人  丁○○
代  理  人  甲○○
相  對  人  乙○○
即  債務人          送達代收.
上列聲請人對民國99年5月27日本院司法事務官所為98年度司執
消債更字第45號處分，聲明異議，本院裁定如下：
    主  文
聲明異議駁回。
聲明費用由聲明人負擔。
    事實及理由
一、按(一)對於司法事務官處理事件所為之終局處分，於不變之期
    間內聲明異議，經司法事務官認異議為無理由，而送請法院
    裁定，嗣法院仍認異議為無理由時，應以裁定駁回之，民事
    訴訟法第240條之4定有明文。(二)次按(1)「為使負債務之消費
    者得依本條例所定程序清理其債務，以調整其與債權人及其
    他利害關係人之權利義務關係，保障債權人之公平受償，謀
    求消費者經濟生活之更生及社會經濟之健全發展，特制定本
    條例。」，消費者債務清理條例（下稱同條例）第1條定有
    明文。(2)「債務人有薪資、執行業務所得或其他固定收入，
    法院認更生方案之條件公允者，得不經債權人會議可決，逕
    依債務人之聲請或依職權以裁定認可更生方案。有下列情形
    之一者，法院不得為前項之認可：一、債務人於七年內曾依
    破產法或本條例規定受免責。二、有前條第一項各款情形之
    一。三、無擔保及無優先權債權受償總額，顯低於法院裁定
    開始更生程序時，依清算程序所得受償之總額。四、無擔保
    及無優先權債權受償總額，低於債務人聲請更生前二年間，
    可處分所得扣除自己及依法應受其扶養者所必要生活費用之
    數額。」（同條例第64條第1項）。(3)「有下列情形之一者
    ，法院應不認可更生方案：一、債權人會議可決之更生方案
    對不同意或未出席之債權人不公允。二、更生程序違背法律
    規定而不能補正。三、更生方案違反法律強制或禁止規定，
    或有背於公共秩序、善良風俗。四、以不正當方法使更生方
    案可決。五、已申報無擔保及無優先權之債權總額逾新臺幣
    1200萬元。六、更生方案定有自用住宅借款特別條款，而債
    務人仍有喪失住宅或其基地之所有權或使用權之虞。七、更
    生方案所定自用住宅借款特別條款非依第五十四條協議成立
    。八、更生方案無履行可能。九、債務人有虛報債務、隱匿
    財產，或對於債權人中之一人或數人允許額外利益，情節重
    大。」（同條例第63條第1項）。(4)「..更生方案應記載下
    列事項：三、最終清償期，自認可更生方案裁定確定之翌日
    起不得逾六年。但有特別情事者，得延長為八年。」（同法
    第53條第1項第3款）。(三)至於「關於更生或清算之程序，除
    本條例別有規定外，準用民事訴訟法之規定。」，同條例第
    15條定有明文。又「當事人主張有利於己之事實者，就其事
    實有舉證之責任」，民事訴訟法第277條亦有明文。
二、聲明異議人（下稱聲明人）聲明意旨略以：債務人（即相對
    人）固罹患鼻咽癌、重鬱症，其情可憫。惟債務人現仍任職
    交通部公路總局第三區養護工程處，收入尚屬穩定，然卻單
    純僅以月薪資收入新臺幣（下同）30，995元（未包含年終
    、考績或其他之工程等項目之獎金）作為更生清償之收入基
    礎，顯與債務人於95、96年度之平均收入43,004元（以總收
    入1,032,102元24個月）短少12,009元，據此，宜加計前
    揭獎金計算債務人月平均之收入，以惟債權人之受償權益，
    而聲明異議等語。
三、按更生方案之還款金額、方式，宜參酌債務人之工作收入、
    經濟能力、家庭因素等情後，作整體及個別之判斷甚然。另
    參同條例第63條至第64條之規定，亦未將還款成數之高低，
    列為法院是否認可更生方案之審酌要件甚明。經查：
  (一)債務人於37年11月出生，年近60歲，自90年罹患咽癌等病
    狀，迄今仍在治療乙情，有國立成功大學醫學院附設醫院於
    90 年3月27日出具聲請人罹患「鼻咽癌併兩側淋巴移轉，經
    放射線治療」之勞工保險傷病診斷書｛見本院98年度消債更
    字第18號更生事件卷（下稱更生卷）第86頁至第90頁：該醫
    院診斷證明書、病歷影本｝；高雄榮民總醫院於89年11月26
    日出具之診斷證明書，有聲請人罹患「咽癌」之記載（同卷
    第87頁：診斷證明書影本），另行政院衛生署臺東醫院在
    97年6月17日所出具之診斷證明書，併有「雙相情感疾患、
    鬱型、重度未提及精神病行為；重鬱症、復發、重度未提及
    精神病行為；入睡或維持睡眠之持續障礙」之記載（同卷第
    92頁：診斷證明書影本），復罹患聽障之障礙（同卷第85
    頁：中華民國身心障礙手冊影本）等情，故應可堪認債務人
    身罹多病，須往返臺東本地、他縣市之醫療機構始得持續治
    療，其身心之疲憊，實為可憫。
  (二)另據債務人在更生卷、本院卷所附在交通部公路總局第三區
    養護工程處任職之薪資暨工作、工程獎金清單顯示，債務人
    每月應發金額為30,995元，扣除所得稅、勞保費、健保費、
    福利金、互助金、工會會費後，實發金額約28,700元（本院
    卷第57頁至第58頁、本院卷第119頁至第121頁：該薪資清單
    影本）。另據更生卷所附財政部臺灣省南區國稅局所核發債
    務人95年度綜合所得資料清單所示，顯示債務人在該年度之
    收入，除薪資收入為543,521元｛應包含基本之薪資371,940
    元（30,995元12個月）及171,581元（即包含年終、績效
    、工程等項目之獎金｝外，尚有其他小額且非屬固定性質之
    職工福利委員會、福利社之收入，除此之外，並無其他額外
    之收入。但在96年度之所得資料清單卻顯示，債務人之薪資
    收入為479,981元（即包含不變之基本薪資371,940元，及各
    種獎金108,491元），故獎金收入之部分較95年度已短少約
    70,000元。足見，前揭薪資外之獎金收入，並非屬債務人得
    固定之收入，參諸以債務人目前之上開病症，確已足以影響
    其工作之效率，連帶將影響其非固定之獎金收入，應為昭然
    。故本院司法事務官斟酌前開情形，遂以債務人得確實且固
    定之薪資收入，作為計算債務人更生清償之基礎，尚屬適當
    。
  (三)再者以債務人於98年3月17日聲請更生時，為單獨生活戶，
    依所提之資料，除在成功郵局於97年12月1日入款薪資18,
    945元、同月8日僅剩557元之存款，及另有92年出廠1998CC
    日產汽車1輛外，無任何之財產，5年內亦未從事營業活動（
    更生卷第83頁、第39頁、第48頁：戶籍謄本、該郵局儲金簿
    、財政部臺灣南區國稅局財產歸屬資料清單影本），另據債
    務人在本院98年度司執消債更字第45號更生事件卷（下稱執
    行卷）附前揭儲金簿顯示，於98年8月1日入款薪資18,424元
    ，但於同月14日則僅剩595元（執行卷第124頁：上開儲金簿
    影本），顯見債務人之收支狀況，已至相當困窘之狀況甚明
    。
  (四)至於為使負債務之消費者，得依本條例所定程序清理其債務
    ，以調整其與債權人及其他利害關係人之權利義務關係，故
    債務人可處分所得，扣除自己及依法應受其扶養者所必要生
    活費用後之數額，即應用以償還債務，藉以達：保障債權人
    之公平受償，謀求消費者經濟生活之更生及社會經濟之健全
    發展之機制，以符同條例之立法精神。而非僅單方面迫以債
    務人清償債務之壓力，應無疑義。經查：債務人所提以每月
    薪資30,995元，扣除每月必要支出14,329元（包括債務人每
    月最低標準之生活費9,829元、扶養母親之費用1,500元、醫
    療費1,500元、往返就診之交通費1,500元）後之餘款17,000
    元，作為更生清償之金額乙節，惟以債務人目前罹患之前揭
    重症，顯非藉短期之治療即得痊癒，但債務人並未將前開治
    療長期所需龐大之相關費用，併計算在每月必要之支出範圍
    內，而僅列計每月之醫療費1,500元，及往返就診之交通費
    1,500元，據此，故債務人所提前揭金額之清償方案，尚屬
    合理。故本院司法事務官審酌上情後，認為：債務人並無同
    法第63條第1項所示：應不認可；或同法第64條第1項所示：
    不得為認可更生方案之消極條件，復認債務人所提更生方案
    之條件公允，且依同條例第53條第1項第3款但書之規定，將
    最終清償期延長為8年後，爰不經債權人會議可決，逕為認
    可如原裁定書附表一所示更生方案之處分，顯已考量前揭之
    立法意旨，及詳酌債務人最大之清償能力、債權人之利益。
    職是，聲明人聲明異議，核無理由，應予駁回。
四、依消費者債務清理條例第15條，民事訴訟法第95條、第78
    條之規定，裁定如主文所示。
中    華    民    國    99    年    7    月    2    日
                  民事庭  法  官  陳兆翔
以上正本係照原本作成。
如不服本裁定，應於送達後10日內，向本院提出抗告狀（須附繕
本）（抗告至本院合議庭），並應繳納抗告費新臺幣1,000元。
中    華    民    國    99    年    7     月   2    日
                          書記官  吳明學

司法院資訊處製作；財團法人民間司法改革基金會備份。
